臺灣高等法院臺南分院刑事裁定
109年度毒抗字第475號
抗  告  人  臺灣臺南地方檢察署檢察官
被      告  甲○○


選任辯護人  蕭麗琍律師
上列抗告人因聲請觀察、勒戒案件（109年度聲觀字第141號），
不服臺灣臺南地方法院中華民國109年9月16日裁定（109年度毒
聲字第166號），提起抗告，本院裁定如下：
    主  文
抗告駁回。
    理  由
一、抗告意旨略以：
㈠、犯毒品危害防制條例第10條施用第一級、第二級毒品罪者，
    檢察官應聲請法院裁定，或少年法院（地方法院少年法庭）
    應先裁定，令被告或少年入勒戒處所觀察、勒戒，其期間不
    得逾2 月。毒品危害防制條例第20條第1 項定有明文。次按
    檢察官先依刑事訴訟法第253 條之1 第1 項、第253 條之2 
    之規定，為附命完成戒癮治療之緩起訴處分時，雖不適用毒
    品危害防制條例聲請法院裁定令入勒戒處所觀察、勒戒之規
    定，然檢察官欲適用刑事訴訟法第253 條之1 第1 項對被告
    為緩起訴處分時，除應符合輕罪原則外，仍應「參酌刑法第
    57條所列事項及公共利益之維護」，並「認以緩起訴為適當
    」者，始得為之。是檢察官就是否適用該規定對被告為緩起
    訴處分，自應本於上開規定及立法目的，妥為斟酌、裁量，
    始予決定。而被告並非當然享有為附命完成戒癮治療之緩起
    訴處分之權利，是被告縱提出該項聲請，亦僅在促請檢察官
    注意得否予以適用，檢察官並不受被告聲請之拘束。是檢察
    官就此裁量權之行使苟無濫用或不當情形，即不得任意指為
    違法（最高法院103 年度台上字第2464號判決意旨參照）。
    觀察、勒戒係導入一療程觀念，針對行為人將來之危險所為
    預防、矯治措施之保安處分，以達教化與治療之目的，可謂
    刑罰之補充制度，從而毒品危害防制條例本身所規定之觀察
    、勒戒及強制戒治等保安處分，雖兼具自由刑之性質，卻有
    刑罰不可替代之教化治療作用，且觀察、勒戒既屬用以矯治
    、預防行為人反社會性格，而具社會保安功能之保安處分，
    當無因行為人之個人或家庭因素而免予執行之理。是毒品危
    害防制條例規定之觀察、勒戒處分係屬強行規定，被告既有
    施用毒品之行為，則被告究否適宜緩起訴，事屬檢察官之職
    權範圍，除檢察官審酌個案情形，依毒品危害防制條例第24
    條第1 項為附完成戒癮治療之緩起訴處分，可排除適用外，
    凡經檢察官聲請，法院僅得依法裁定令入勒戒處所觀察、勒
    戒，以查其是否仍有施用毒品傾向，並據以斷定幫助被告徹
    底戒毒之方法，法院尚無自由斟酌以其他方式替代之權。 
㈡、被告甲○○於警詢及偵查中均否認施用毒品犯行，犯後態 度自
    難謂良好，其初犯施用毒品之犯行，既有尿液檢驗報 告為
    佐，則檢察官依毒品危害防制條例第20條第1項規定聲 請觀
    察、勒戒洵屬有據，法院既無自由斟酌以其他替代方式戒 
    除毒癮之權，其裁定駁回檢察官觀察、勒戒之聲請，自非適
    法 ，請撤銷原裁定，另為適當之裁定。 
二、毒品危害防制條例第35條之1第1款規定：「本條例中華民國
    一百零八年十二月十七日修正之條文施行前犯第十條之罪之
    案件，於修正施行後，依下列規定處理：一、偵查中之案件
    ，由檢察官依修正後規定處理。」毒品危害防制條例民國10
    8年12月17日修正公布後，於109年7月15日生效施行，本件
    檢察官於109年8月17日向原審法院聲請觀察勒戒，應適用現
    行毒品危害防制條例之相關規定，先予敘明。
三、毒品危害防制條例對於犯該條例第10條第1 項、第2 項之施
    用第一級或第二級毒品罪者，進入司法程序之戒癮治療方式
    ，係採取第20條第1 項、第2 項規定「觀察、勒戒或強制戒
    治」及第24條第1 項（按：修正後第24條尚未施行）所定「
    附命完成戒癮治療之緩起訴處分」（下稱「附命緩起訴」）
    雙軌制，其目的同在給予施用毒品者戒毒自新機會。是以，
    施用毒品者既同意參加「戒癮治療」，並由檢察官採行「附
    命緩起訴」方式，且完成「附命緩起訴」所採用之戒癮治療
    完畢，自毋庸復行採取「觀察、勒戒或強制戒治」方式，重
    啟戒除毒癮以代替刑罰之處遇程序。查：被告坦承於109年6
    月1日5時許，在臺南市某處，以吸食煙霧方式施用甲基安非
    他命，並於同日10時許，為警取得其同意後採尿送驗，結果
    呈甲基安非他命代謝物陽性反應等情（本院卷第34頁），有
    勘查採證同意書、尿液代號與真實姓名對照表、立人醫事檢
    驗所濫用藥物尿液檢驗報告可佐（均附於警卷），而被告未
    曾因施用毒品案件經觀察、勒戒，有臺灣高等法院被告前案
    紀錄表可查，且被告施用第二級毒品，非死刑、無期徒刑或
    最輕本刑三年以上有期徒刑之罪，則被告本件犯行，同時符
    合毒品危害防制條例第20條第1項聲請觀察、勒戒，及刑事
    訴訟法第253條之1第1項、毒品危害防制條例第24條第1項附
    命緩起訴處分之要件，要無疑義。
四、抗告意旨指摘，關於檢察官依毒品危害防制條例第20條第1
    項規定聲請法院裁定觀察、勒戒，法院之審查範圍為何，是
    否侵害檢察官裁量權部分：
㈠、人民身體之自由應予保障，為憲法第8條所明定，而於人身自
    由之限制達到剝奪之情形，則應按其實際剝奪之方式、目的
    與造成之影響，在審查上定相當之標準，除考量憲法有無特
    別規定及所涉基本權之種類外，尚須視案件涉及之事物領域
    、侵害基本權之強度與範圍、所欲追求之公共利益、有無替
    代程序及各項可能程序之成本等因素，綜合判斷而為認定（
    司法院釋字第392號、第588號、第636號、第664號解釋意旨
    參照）。而人民身體之自由受刑事處分應受憲法第8條之保
    障，其主要意旨在於：限制或剝奪人民身體之自由的處罰，
    採法官保留，非由法院依法定程序，不得審問處罰。法官保
    留具有事前審查之性質，刑事處分依憲法第8條採法官保留
    ，亦即其處分應先經法院（法官）之裁判，始得為之。此為
    司法之事前審查的態樣，亦為不同權力機關各司其職之權力
    分立原則（司法院釋字第532號、第690號、第708號解釋意
    旨參照）。
㈡、毒品危害防制條例第20條第1項對於施用毒品者之觀察、勒戒
    ，屬剝奪人身自由性質之刑事處分，期間為2個月以下，如
    經觀察、勒戒後，有繼續施用之傾向，依同條第2項後段規
    定，應由檢察官聲請裁定強制戒治，期間為6個月以上，不
    得逾1年，是觀察、勒戒裁定，已有實質上替代刑罰之效果
    ，期間非短，對人身自由之限制與拘役、有期徒刑等刑罰罰
    並無不同，法院對於檢察官之聲請，自應實質審查，以符憲
    法保障人身自由之旨。
㈢、法院關於檢察官聲請觀察、勒戒之審查，除審查是否符合 毒
    品危害防制條例第20條第1項規定之要件（即被告有施用毒
    品之事實，且3年內未曾有經觀察、勒戒之紀錄）外，另應
    考量比例原則（或稱最小侵害性原則）及公益原則（公益之
    追求與被告權益之侵害程度），而為妥適之裁定。關於施用
    毒品者之處遇措施，除依毒品危害防制條例第23條第2項規
    定，應由檢察官提起公訴而無裁量權限情況外，採取「觀察
    、勒戒」與「附命緩起訴」雙軌併行制度，已如上述，而相
    較於觀察、勒戒屬長期間限制人身自由之刑罰替代措施，附
    命緩起訴處分則屬以不限制人身自由方式，透過施用毒品者
    自願性、定期性接受醫療機構提供之戒癮治療，以同時達到
    維持被告正常社會生活及戒除毒癮之雙重目的，以被告權利
    侵害性而言，附命緩起訴處分顯屬於侵害較小之手段，則就
    被告同時符合「觀察、勒戒」及「附命緩起訴」之要件時，
    檢察官何以選擇侵害較大之「觀察、勒戒」方式，法院自有
    予以審查之必要，於個案上，應以有相當理由足認被告無法
    透過「附命緩起訴」達到戒除毒癮之目的，或命被告「附命
    緩起訴」顯然違反公共利益等情況，方有裁定命被告實施觀
    察、勒戒之正當性。
㈣、綜上所述，檢察官就施用毒品者，應採「觀察、勒戒」或  
    「附命緩起訴」之處遇，依法固有選擇之裁量權限，然就檢
    察官已經提出之「觀察、勒戒」聲請，法院本於保障人民人
    身自之憲法要求，仍應為實質之審查，於無裁量瑕疵之情況
    下，方得准予裁定「觀察、勒戒」，此為刑事司法制度機關
    分工之使然，尚無侵害檢察官職權之可言，而法院就檢察官
    聲請「觀察、勒戒」，亦僅有准、駁之權限，並無直接命檢
    察官為緩起訴處分之權限，並無抗告意旨所稱，由法院「自
    由斟酌以其他方式替代」之情況。至於抗告意旨所引用最高
    法院103年度台上字第2464號裁定，並非認為法院對檢察官
    觀察、勒戒之聲請無審查權限，而係指明「檢察官不受被告
    聲請附命緩起訴處分之拘束」，且該裁定並說明：「檢察官
    就此裁量權之行使苟無濫用或不當情形，不得任意指為違法
    」等語，足見對於檢察官裁量權之行使，法院仍有審查是否
    濫用或不當之必要，否則法院無異僅具橡皮圖章功能，殊非
    毒品危害防制條例第20條第1項規定，觀察、勒戒應由檢察
    官聲請法院裁定之立法目的。
五、檢察官就被告本件犯行聲請「觀察、勒戒」，主要係因被告
    有上開施用第二級毒品之事實，而被告否認犯行，因認有觀
    察、勒戒之必要，有聲請書可參，然被告並無任何施用毒品
    之前科紀錄，依臺灣高等法院被告前案紀錄表之記載，被告
    除於103年間違反陸海空軍刑法案件，經判處拘役50日，並
    諭知緩刑2年確定之前科紀錄外，並無其他待執行或尚未確
    定之刑事案件，更無何涉嫌其他刑事犯罪之案件正在偵查中
    ，以被告客觀之情況，並無將來不能配合「附命緩起訴處」
    之問題，是否有中斷被告目前正常生活，令其進入觀察、勒
    戒處所實施觀察、勒戒之必要，已有疑義。再聲請意旨認為
    ，被告否認犯行部分，實則被告於109年8月14日經檢察事務
    官詢問時，雖否認犯行，然於同年月19日已透過辯護人具狀
    表示坦承犯行（毒偵卷第14-25頁），並願意自費完程戒癮
    治療，然就此部分有利於被告之事證，檢察官未及斟酌，即
    於109年8月17日向原審聲請裁定觀察、勒戒，於聲請書中並
    記載被告否認犯行等語，其聲請觀察、勒戒之主要事由，已
    有未恰。而被告無自證己罪之義務，於法院審理實務上，尚
    且允許被告於第一審否認犯罪，上訴後坦承犯行之情況下，
    就量刑事由重為對被告有利之考量，則檢察官聲請觀察、勒
    戒，如因未及審酌被告已坦承犯行而願意自費接受戒癮治療
    之事由，亦無不顧此等有利於被告之重要事證，逕以其偵查
    中一度否認犯罪，而認為其無意願配合附命緩起訴，須裁定
    應觀察、勒戒之理，是以，聲請意旨既未及審酌被告已經坦
    承犯行，願意配合戒癮治療等重要事證，其聲請裁定命被告
    應入觀察、勒戒處所實施觀察、勒戒，即難謂有理由，應予
    駁回其聲請。
六、綜上，原裁定駁回檢察官之聲請，核無違誤，抗告意旨為無
    理由，應予駁回。
七、應適用之法律：刑事訴訟法第413條。 
中　　華　　民　　國　　109 　年　　11　　月　　3 　　日
                  刑事第一庭    審判長法　官  楊清安
                                      法　官  陳珍如
                                      法　官  蕭于哲
以上正本證明與原本無異。
不得再抗告。
　　　　　　　　　　　　　　　　　　　書記官　徐振玉
中　　華　　民　　國　　109 　年　　11　　月　　3 　　日